台灣高等法院刑事判決　　　　　　　　　　　　　　九十一年度上訴字第四三四號
　　上　訴　人　臺灣板橋地方法院檢察署檢察官
　　被　　　告　甲○○○
　　選任辯護人　林廷隆
右上訴人因被告偽造文書等案件，不服台灣板橋地方法院九十年度訴字第一一四二號
，中華民國九十年十一月三十日第一審判決（起訴案號：台灣板橋地方法院檢察署九
十年度偵字第四二二二號），提起上訴，本院判決如左：
    主  文
上訴駁回。
    事  實
一、甲○○○因其子陳盈良欲開設公司，而同意擔任設於臺北縣板橋市○○路○段八
    七巷二四之一號明機科技股份有限公司之名義上負責人（公訴人誤載為「明磯」
    ，下稱明機公司），並由甲○○○之胞弟江明鉅負責辦理公司設立登記等事務，
    江明鉅即聯絡呂學宗，並由呂學宗負責向不詳金主籌借資金，四人基於共同犯意
    聯絡，均明知明機公司所列之之七名股東甲○○○、陳文典、王威翔、汪王淑玲
    、陳盈良、陳盈池、王裕仁，並未實際繳納應收之股款共新臺幣（下同）五百萬
    元，竟於民國（下同）八十八年四月二十三日，存五百萬元入明機公司籌備處之
    中國農民銀行新莊分行000－00－000000號帳戶中，並作成不實之公
    司股東繳納股款明細表，再檢同上開帳戶存摺及不實之股東繳納股款明細表等申
    請文件表明收足，而經亦有共同犯意聯絡之會計師劉玉芝查核後，申請辦理公司
    設立登記，隨即於同年月二十六日將五百萬元提領一空，嗣經財政部查核，始悉
    上情，並由甲○○○供出原委（陳盈良、江明鉅、呂學宗、劉玉芝均未經起訴）
    。
二、案經經濟部函送臺灣板橋地方法院檢察署檢察官偵查後聲請簡易判決處刑，經原
    審法院適用通常程序審理。
    理  由
一、右揭事實，業據被告甲○○○坦承不諱，且有明機公司設立登記事項卡、董事、
    監察人名單（見偵卷第六、七頁）、禮鵬會計師事務所劉玉芝會計師出具之公司
    設立登記資本額查核報告書、明機公司股東繳納股款明細表、中國農民銀行新莊
    分行000－00－000000號活期存款存摺影本、中國農民銀行新莊分行
    存提款明細表各乙份在卷可查（見偵卷第九至十四頁）。
二、查公司法於九十年十一月十二日修正公布，修正後之第九條第一項規定：公司應
    收之股款，股東並未實際繳納，而以申請文件表明收足，公司負責人各處五年以
    下有期徒刑、拘役或科或併科新台幣五十萬元以上二百五十萬元以下罰金，與修
    正前第九條第三項之刑度規定罰金額度不同，是修正前後之法律既有不同，仍屬
    行為後法律有變更，而比較修正前後法律以舊法較有利於行為人，則依刑法第二
    條第一項後段之規定，應適用最有利於行為人之法律。被告甲○○○為公司負責
    人，明知該公司應收之股款，股東並未實際繳納，竟仍虛列作成股東繳納股款明
    細表等申請文件表明收足，並由具有犯意聯絡之會計師辦理查核後申請辦理公司
    設立登記，核其所為，係犯修正前公司法第九條第三項之罪。被告甲○○○與陳
    盈良、江明鉅、呂學宗、劉玉芝五人間，具有犯意聯絡與行為分擔，雖陳盈良等
    四人並非公司負責人，惟其既與具有該等特定身分關係之被告共同實施犯罪，依
    刑法第三十一條第一項規定仍應以共犯論，而均應依共同正犯論處。原審法院適
    用修正前公司法第九條第三項，刑法第十一條前段、第二條第一項、第三十一條
    第一項、第二十八條、修正後刑法第四十一條第一項前段，罰金罰鍰提高標準條
    例第二條之規定，審酌被告甲○○○未經深思熟慮，即同意擔任人頭負責人，因
    貪圖一時便利，竟恣意以不實資本證明文件申請設立公司，非但違背公司法維護
    公司財務健全之立法本旨，亦增加交易相對人之潛在交易風險之犯罪動機、手段
    及犯罪後坦承犯行，態度尚稱良好等一切情狀，量處有期徒刑六月，並依修正後
    對被告較為有利之刑法第四十一條第一項前段之規定，諭知易科罰金折算標準，
    經核認事用法並無不當，量刑亦稱妥適。
三、公訴意旨另以：被告委由會計師事務所人員持上開存摺及相關文件申請公司設立
    登記，使承辦人員將此不實事項登記於職務上所掌管公文書上，因認被告另涉犯
    刑法第二百十四條使公務員登載不實罪嫌。惟按刑法第二百十四條使公務員登載
    不實事項於公文書罪，須一經他人之聲明或申報，公務員即有登載之義務，並依
    其所為之聲明或申報予以登載，而屬不實事項者，始足構成，若其所為之聲明或
    申報，公務員尚須為實質之審查，以判斷其真實與否，始得為一定之記載者，即
    非本罪所稱之使公務員登載不實。又公司法第三百八十八條規定「主管機關對於
    公司登記之申請，認為有違反法令或不合法定程式者，應令其改正，非俟改正合
    法後，不予登記。」故向主管機關申請為公司設立之登記，其於申請設立登記時
    ，公司應收之股款是否確已繳足，主管機關應派員檢查，並得通知公司限期申復
    ，亦即須為實質之審查，以判斷其真實與否，而非僅依其申請或聲明即為一定登
    載之形式審查，尚無適用刑法第二百十四條論罪之餘地 (最高法院八十九年度台
    非字第四六號判決意旨參照)。綜上，並無證據證明被告另涉有使公務員登載不
    實事項於公文書罪嫌，因公訴人認此部分與違反公司法部分犯行有牽連犯之裁判
    上一罪關係，爰不另為無罪之諭知。公訴人上訴意旨猶執陳詞，仍認公司法第四
    百十九條第一項第七款之規定，主管機關就該事項並無實質審查權，被告就此部
    分仍構成刑法第二百十四條偽造文書之罪云云，指摘原判決不當，屬無理由，上
    訴應予駁回。
據上論斷，應依刑事訴訟法第三百六十八條，判決如主文。
本案經檢察官王安明到庭執行職務
中      華      民      國    九十一    年      三      月    二十八    日
                        台灣高等法院刑事第七庭
                            審判長法  官  吳  啟  民
                                  法  官  施  俊  堯
         法  官  蘇  隆  惠
右正本證明與原本無異。
如不服本判決應於收受送達後十日內向本院提出上訴書狀，其未敘述上訴之理由者並
得於提起上訴後十日內向本院補提理由書（均須按他造當事人之人數附繕本）。
                                  書記官  周  素  秋
中      華      民      國    九十一    年      三      月     二十八   日
附錄法條
修正前公司法第九條
公司設立登記後，如發現其設立登記或其他登記事項，有違法情事時，公司負責人各
處一年以下有期徒刑、拘役或科或併科新臺幣二萬元以下罰金。
公司負責人對於前項登記事項，為虛偽之記載者，依刑法或特別刑法有關規定處罰。
公司應收之股款，股東並未實際繳納，而以申請文件表明收足，或股東雖已繳納而登
記後將股款發還股東，或任由股東收回者，公司負責人各處五年以下有期徒刑、拘役
或科或併科二萬元以下罰金。
